【裁判字號】    92,上訴,1271
【裁判日期】    920611
【裁判案由】    強盜
【裁判全文】
臺灣高等法院刑事判決                          九十二年度上訴字第一二七一號
    上  訴  人
    即  被  告  丙○○
    指定辯護人  本院公設辯護人  周君穎
右上訴人，因強盜案件，不服臺灣板橋地方法院，九十一年度訴字第六二號，中華民
國九十一年十一月七日第一審判決（起訴案號：臺灣板橋地方法院檢察署九十年度偵
字第一九八０四號），提起上訴，本院判決如左：
    主  文
上訴駁回。
    事  實
一、丙○○前因竊盜罪，經原審判處有期徒刑五月確定，於民國八十八年八月二十九
    日執行完畢，猶不知悛悔，於九十年十一月十一日凌晨三時三十分許，意圖為自
    己不法之所有，騎乘不詳車號之機車，攜帶其所有長約三十公分、寬約五公分呈
    鋸齒狀而在客觀上對人之生命、身體具有危險性、足供兇器使用之刀械一支，在
    臺北縣中和市○○路○段一二八巷一弄一號前，見甲○○正在開啟一樓大門，乃
    將機車停置於路旁，手持上開呈鋸齒狀之刀械一支，向前跑至甲○○身後，甲○○聽到聲響而轉身，丙○○同時持上開刀械自上而下揮向甲○○，甲○○隨即以
    右手持之購物袋（起訴誤載為皮包）抵擋，以致右手手指遭砍傷，受有右手中指
    第一、二指節間、食指第一指節割傷之傷害。致甲○○因手傷而無法抗拒遭丙○○強行取走黑色皮包（內有駕駛執照、金融卡、新臺幣〈下同〉三萬八千元及零
    錢若干），丙○○於得手後即駕車逃逸。適乙○○（九十二年度訴緝字第一三號
    另行審結）行經該處巷口，見甲○○要求幫忙報警，乃以機車附載甲○○前往警
    局報案，惟因甲○○發覺車行方向並非前往警局之路，要求乙○○停車，但乙○○並不予理會。甲○○見狀只得跳車，而致使身體多處受傷。嗣經警偵辦黃國勝
    遭搶奪案，逮獲乙○○並自乙○○身上起出現金一千二百五十元後，復擴大偵辦
    ，循線逮捕丙○○，並經甲○○指認無訛。
二、案經被害人甲○○訴由臺北縣政府警察局中和分局報請臺灣板橋地方法院檢察署
    檢察官偵查起訴。
    理  由
一、訊據被告丙○○矢口否認有何持刀強盜犯行，辯稱：伊於右揭時間因隨證人林清
    道工作，而在林清道位於臺北縣板橋巿大智街住處睡覺，並未在右揭時地持刀強
    盜告訴人甲○○之財物。且行搶告訴人者於行搶時頭戴安全帽，告訴人僅憑伊之
    嘴型與行搶者相似，即指認伊係強盜者，顯已誤認。而同案被告乙○○告知其在
    警訊前有喝酒，故其證詞並不足採，證人林清道雖未能明確證實事發時被告在伊
    店裡睡覺，然也證稱天氣冷時被告有拿棉被去伊處睡等情，自不能排除本件事發
    時被告不在場之可能性云云。指定辯護人辯護意旨略以：告訴人甲○○自陳於案
    發時很緊急，回頭時只見犯嫌舉刀搶奪財物，其對犯嫌的穿著尚且無瑕顧及，竟
    能注意到深藏在安全帽底下的犯嫌面相？實有違情理。又被告丙○○與告訴人素
    不相識，告訴人驚鴻一瞥之餘，在事隔半個月後對被告能否有記憶，不免令人起
    疑，所謂以嘴型看出被告，實難期其正確，是以告訴人之指認，實不能遽為不利
    被告之認定。同案被告乙○○所為不利被告丙○○之供證，根本係個人依告訴人
    在警訊時之表現，所作之揣測而已，況其前後所供亦屬不一致，亦難為不利本件
    被告丙○○之認定。此外，作案用之機車、刀械與告訴人遭劫之物品，均未扣案
    或尋獲，依罪疑利益歸於被告之原則，應認定被告丙○○無罪等語。
二、經查：
  (1)右揭事實業據告訴人甲○○迭於警訊、原審偵查審理中及本院審理時指訴其遭被
    告丙○○強盜不移，復有手繪刀械圖形一紙附卷（偵查卷第三六頁正反面）可稽
    。告訴人甲○○於偵查中指述：事隔二星期，警察叫我去警局當面指認丙○○，
    經過我確認歹徒確是丙○○，因是近距離攻擊我，所以我很確定。在原審審理時
    陳稱：「我當時在我家樓下，我當時聽到有腳步聲，因為是半夜，我很害怕回頭
    看，但我沒注意他穿什麼衣服，頭戴安全帽，他拿好像西瓜刀的刀舉起向我揮過
    來，我手上拿了一些購物的袋子擋住，所以我手有受傷，當時他搶我左手的皮包
    ，劃到我的手時，就搶走我皮包。我是從嘴型，及我們面對面的距離，可以看得
    出是被告丙○○。」、「因為我們面對面，而且大門口有路燈，可以看罩子裏面
    的臉，及從嘴型可以看出。我為何印象深刻，是他要把我包包拿走時，還看了我
    一眼。」（原審九十一年三月二十日訊問筆錄）等語，在本院審理時亦到庭指證
    不移，參諸同案被告乙○○於原審審理時供稱：「我只是跟警察說我有載甲○○
    ，我是在警局有聽到甲○○說就是丙○○，而且甲○○看到丙○○時就很緊張、
    激動。」（見原審九十一年二月四日訊問筆錄）、「我在警局看到丙○○來時，
    何小姐就哭出來了：：：，說就是他」（九十一年三月二十日訊問筆錄）、「派
    出所把我送到三組之後，因為我有跟警員說一千元是交給丙○○，所以警員才到
    丙○○他家去找他，這時甲○○也到分局，他看到我說是我（指以機車搭載報警
    之事），後來看到丙○○時，被害人就哭著說是丙○○拿刀砍她，而且搶她。」
    ：「丙○○的特徵跟被害人所講的差不多，我們有通知其他件的被害人來指認。
    」、「當時丙○○被我們拷在分局的辦公室，我們通知甲○○來分局，她一進分
    局時，我們還沒有請她指認，她就看到丙○○，情緒很激動，就說是他持刀搶劫
    ，並且指著丙○○說為何要拿刀劃傷她，乙○○與丙○○拷在一起，甲○○看到
    乙○○時就說是乙○○要載她的。」（見原審九十一年八月二十六日訊問筆錄）
    等語在卷，足見告訴人甲○○經通知到達警局指認，但尚未經警員告知指認對象
    前，即指認被告丙○○為持刀行搶之人，原審曾當庭令被告丙○○頭戴全罩式安
    全帽，外觀上可看到被告丙○○眉毛至下巴、兩耳間之範圍內之臉部，有照片一
    幀附卷可參，另囑託偵查員陳正雄在與案發時同一時間，前往案發現場攝影，由
    卷附照片四幀所示，案發現場有住戶及路燈之燈光，並非黑暗至無法視人之程度
    ，益徵告訴人指認被告丙○○係持刀行搶者，除近距離目視被告丙○○之臉部外
    ，被告丙○○之嘴型與行搶之者相符，至有關係。被告及指定辯護人稱被告與告
    訴人素不相識，警鴻一瞥僅憑嘴型難期正確及乙○○之證述為揣測之詞，不能資
    為被告不利之認定為無可取。
  (2)告訴人甲○○遭割傷之鋸齒狀刀械雖未扣案，然告訴人甲○○右手中指第一、二
    指節間、食指第一指節有割傷之傷痕，業經原審於九十一年三月二十日審理時當
    庭勘驗屬實，而同案被告乙○○供證：被告丙○○確有一支與告訴人甲○○於警
    訊時所繪製之形狀相同之鋸齒狀刀械等語，且同案被告乙○○亦遭被告丙○○持
    鋸齒狀刀械不慎割傷，於九十年十一月十三日（本件案發後二日）前往臺北縣中
    和巿美和醫院就診，亦有診斷證明書影本一紙附卷可稽，足見被告丙○○確有一
    支與告訴人甲○○於警訊時繪製之刀型相符之鋸齒狀刀械。足認該鋸齒狀刀械在
    客觀上對人之生命、身體具有危險性。被告指警員在其住處扣有一把水果刀，其
    家中並無鋸齒狀刀械等語，查水果刀與鋸齒狀刀械並不相同，警察有無在其家中
    查扣水果刀，因未隨案移送且與本案被害人所指之刀械有異，不能資為犯罪之證
    據，至於鋸齒狀刀械未能查扣，因距案發日已有十餘天，其中變數多端，揆諸乙○○之證述，尚難以未查扣到該鋸齒狀刀械，即謂被告未曾持有，被告所辯亦不
    可採。
  (3)被告丙○○雖辯稱：伊於案發時，在證人林清道位於臺北縣板橋巿大智街之工廠
    內睡覺云云，然據證人林清道證稱：「丙○○在我這裡工作，我沒有給他加入勞
    健保，因為是短暫的，是他來我這工作擔任鐵工工作，但沒有幾天後他就跑掉了
    。何時在我這工作，我記得當時穿短袖，是夏天時。．．．．」、「我知道他跟
    我住的時間，他沒有隨便亂跑，但在我那工作大概二星期左右。」、「在這二星
    期中，他也可以回去，確實有幾夜是不在我那睡的」、「十一月間被告丙○○有
    找我，但沒有住我那。」、「我只知道他們二人過去我那。仔細想起來，天氣較
    冷時，丙○○有拿棉被去我那睡，但跟我到桃園芬園去做工作，這段時間工作一
    星期，雖然到我那工作，但也沒有天天到我那睡，而且我也不太記得他在這段期
    間是否天天在那邊睡覺，因為他不想做時，就走了，也沒有支（知）會我，所以
    我對於他，確實工作的時間及在我那睡覺的時間不是很清楚。」等語（見原審九
    十一年四月十五日訊問筆錄），殊難推認被告丙○○於案發時確實因工作關係，
    在證人林清道之上址工廠內睡覺，被告所辯案發時其不在場，亦非可採。
  (4)被告丙○○經原審囑託法務部調查局於九十一年七月十九日以「控制問題法」進
    行測謊之結果，復認被告就「其未持刀搶被害女子」之問題，測試結果呈情緒波
    動反應，研判有說謊，此有法務部調查局九十一年七月二十五日調科參字第０九
    一００四六七七三０號鑑定通知書一件附卷足憑，此外，綜理告訴人之指訴、證
    人之證詞、同案被告乙○○之供證等資料，堪信被告丙○○意圖為自己不法之所
    有，於右揭時地，騎乘不詳車號之機車，攜帶其所有之鋸齒狀刀械，以割傷甲○○右手手指之強暴方式，強取甲○○之皮包等情屬實，被告丙○○所辯，不足採
    信。本件事證明確，被告丙○○犯行，應可認定。
三、按行為後法律有變更者，適用裁判時之法律。但裁判前之法律有利於行為人者，
    適用最有利於行為人之法律。刑法第二條第一項定有明文。懲治盜匪條例業於九
    十一年一月三十日經總統公告廢止，而刑法第三百二十八條於九十一年一月三十
    日修正並經總統公告，其第一項修正為：「意圖為自己或第三人不法之所有，以
    強暴、脅迫、藥劑、催眠術或他法，至使不能抗拒，而取他人之物或使其交付者
    ，為強盜罪，處五年以上有期徒刑。」；第三百三十條修正規定：「犯強盜罪而
    有第三百二十一條第一項各款情形之一者，處七年以上有期徒刑。」，修正公布
    之前，懲治盜匪條例第五條第一項之法定刑為「無期徒刑或七年以上有期徒刑。
    」，被告前開行搶之時間係在九十年十一月三日，而刑法第三百三十條於九十一
    年一月三十日修正公布，被告前揭犯罪在該法修正之前，比較上揭懲治盜匪條例
    與刑法新法規定，以刑法第三百三十條規定較有利於行為人，玆適用有利於被告
    之新修正刑法之規定。核被告丙○○所為，係犯刑法第三百三十條第一項之攜帶
    兇器強盜罪。次按強盜施以強暴，係以傷害為行劫方法，而生普通傷害，乃強暴
    之當然結果，應為強暴行為所吸收。被告丙○○以鋸齒狀刀械割傷告訴人甲○○
    ，造成其受有右手中指第一、二指節間、食指第一指節割傷之傷害，乃強暴之當
    然結果，不另成立傷害罪。被告丙○○前因竊盜罪，經原審以八十七年易字第四
    八四一號判處有期徒刑五月確定，於八十八年八月二十九日執行完畢，有臺灣高
    等法院檢察署刑案紀錄簡覆表一份附卷足憑，茲於有期徒刑執行完畢後五年內再
    犯有期徒刑以上之罪，為累犯，應依法加重其刑。
四、原審以被告犯行事證明確，依法論科，適用刑法第二條第一項前段、第三百三十
    條第一項、第四十七條、第三十八條第一項第二款審酌被告之素行、犯罪動機、
    目的、手段，為貪圖不法私利，竟恣意攜帶兇器強盜他人財物，非但使被害人無
    端受害，危害社會治安亦屬非輕，及犯罪後否認持刀強盜、傷害告訴人，毫無悔
    意等一切情狀，判處被告丙○○意圖為自己不法之所有，攜帶兇器，以強暴至使
    不能抗拒，而使他人交付其物，累犯，有期徒刑柒年陸月。被告行劫所用長約三
    十公分、寬約五公分呈鋸齒狀之刀械一支，由同案被告乙○○之供述，堪認係被
    告丙○○所有，雖未扣案，但無證據證明業已滅失，依法併宣告沒收，經核認事
    用法，並無違誤，量刑亦妥適，被告上訴意旨仍執陳詞否認犯罪，難認有理由，
    應予駁回。
據上論斷，應依刑事訴訟法第三百六十八條，判決如主文。
本案經檢察官施慶堂到庭執行職務。
中      華      民      國    九十二    年      六      月     十一     日
                              臺灣高等法院刑事第三庭
                                  審判長法  官  張  連  財
                                        法  官  張  傳  栗
                                        法  官  黃  金  富
右正本證明與原本無異。
如不服本判決，應於收受送達後十日內向本院提出上訴書狀，其未敘述上訴之理由者
並得於提起上訴後十日內向本院補提理由書（均須按他造當事人之人數附繕本）。
                                        書記官  江  采  廷
中      華      民      國    九十二    年      六      月     十二     日


司法院資訊處製作；財團法人民間司法改革基金會備份。
